【裁判字號】    99,家訴,16
【裁判日期】    990531
【裁判案由】    分割遺產
【裁判全文】
臺灣士林地方法院民事判決              99年度家訴字第16號
原      告  戊○○
            丙○○
            丁○○
共      同
訴訟代理人  林富村律師
複代理人    王  上律師
被      告  癸○○
            甲○○
            己○○
            乙○○
            辛○○
            壬○○
            庚○○
上列當事人間分割遺產事件，本院於民國99年5 月12日言詞辯論
終結，判決如下：
    主      文
被繼承人闕德標所遺如附表一所示之遺產，由兩造依附表二所示
之應繼分比例分割為分別共有。
訴訟費用由兩造依附表二所示之應繼分比例負擔。
    事實及理由
一、本件被告癸○○、甲○○、己○○、乙○○、辛○○、壬○○、庚○○經合法通知，未於言詞辯論期日到場，核無民事
    訴訟法第386 條所列各款情形，爰依原告之聲請，由其一造
    辯論而為判決。
二、本件原告起訴主張：被繼承人闕德標於民國81年6 月30日死
    亡，遺有如附表一所示之遺產。闕德標之子女共有8 人，惟
    六子闕山坪先於77年9 月22日死亡，由其子女即被告辛○○
    、壬○○、庚○○等3 人代位繼承。故被繼承人闕德標之繼
    承人共計有配偶闕陳蚶、子女即原告戊○○、丙○○、丁○○、被告癸○○、甲○○、己○○、乙○○、孫子女即被告
    辛○○、壬○○、庚○○等人。嗣闕陳蚶於82年2 月22日死
    亡，其遺有繼承自闕德標之財產，應由原告戊○○、丙○○
    、丁○○、被告癸○○、甲○○、己○○、乙○○、辛○○
    、壬○○、庚○○（上3 人代位繼承闕山坪之應繼分）再轉
    繼承之，各繼承人之應繼分詳如附表二所示。闕德標之遺產
    既為兩造所共同公有，並於98年5 月21日辦妥繼承登記，且
    闕德標並未以遺囑限定遺產不得分割，兩造間亦無不分割之
    約定，惟迄今仍無法協議分割，爰依民法第1164條規定，請
    求依附表二所示之應繼分比例予以分割等語，並聲明：(1)兩
    造對於被繼承人闕德標如附表一所示之遺產准予分割，並依
    附表二所示之比例為分別共有。(2)訴訟費用由兩造依附表二
    之比例負擔。
三、被告癸○○、甲○○、己○○、乙○○、辛○○、壬○○、
    庚○○則經合法通知未於言詞辯論期日到場爭執，亦未提出
    書狀作何聲明或陳述。
四、經查，原告主張被繼承人闕德標已於81年6 月30日死亡，留
    有如附表一所示之遺產，其繼承人為配偶闕陳蚶、子女即原
    告戊○○、丙○○、丁○○及被告癸○○、甲○○、己○○
    、乙○○（上8 人應繼分各為1/9） 、孫子女即被告辛○○
    、壬○○、庚○○（上3 人代位繼承六子闕山坪之應繼分，
    應繼分各為1/27）。嗣闕陳蚶於82年2 月22日死亡，其對被
    繼承人闕德標之應繼分由原告戊○○、丙○○、丁○○、被
    告癸○○、甲○○、己○○、乙○○、辛○○、壬○○、庚○○（上3 人代位繼承闕山坪之應繼分）再轉繼承，是原告
    戊○○、丙○○、丁○○與被告癸○○、甲○○、己○○、
    乙○○對被繼承人闕德標之應繼分各為1/8 （計算式：1/9+
    1/72＝1/8） ，被告辛○○、壬○○、庚○○對被繼承人闕
    德標之應繼分則為1/24（計算式：1/27+1/216＝1/24），惟
    兩造迄今不能達成分割遺產之協議等事實，業據提出戶籍謄
    本、繼承系統表、土地登記謄本、臺北市稅捐稽徵處97年地
    價稅繳納證明書、財政部臺北市國稅局（補發）遺產稅逾核
    課期間案件同意移轉證明書等在卷可稽，被告經合法通知未
    到場爭執，亦未提出書狀作何聲明或陳述，原告之主張自堪
    信為真正。
五、按繼承人有數人時，在分割遺產前，各繼承人對於遺產全部
    為公同共有。繼承人得隨時請求分割遺產，但法律另有規定
    或契約另有訂定者，不在此限。民法第1151條、第1164條分
    別定有明文。經查，本件兩造在分割系爭遺產前，對於系爭
    遺產之全部為公同共有，兩造目前無法達成分割遺產之協議
    ，且系爭遺產亦無不能分割之情形，依照前揭法條規定，原
    告請求裁判分割被繼承人闕德標之遺產，即無不合，應予准
    許。
六、次按，民法第1164條所定之遺產分割，其目的在於遺產公同
    共有關係全部之廢止，而非個別財產公同共有關係之消滅。
    又遺產分割既以消滅遺產公同共有關係為目的，故除被繼承
    人以遺囑禁止繼承人分割之遺產及共同繼承人以契約約定禁
    止分割之遺產外，應以全部遺產整體分割，不能以遺產中之
    個別財產為分割之對象（最高法院86年度臺上字第1436號及
    84年度臺上字第2410號民事判決意旨參照）。再所謂應繼分
    係各繼承人對於遺產之一切權利義務，所得繼承之比例，並
    非對於個別遺產之權利比例，因此分割遺產並非按照應繼分
    比例逐筆分配，而應整體考量定適當之分割方法。公同共有
    物分割之方法，依民法第830 條第2 項之規定，準用分別共
    有物分割之規定，即以原物分配或變賣分割為之。另按將遺
    產之公同共有關係終止改為分別共有關係，性質上屬分割遺
    產方法之一，亦有最高法院82年度臺上字第748 號判決意旨
    可資參照。末按裁判分割共有物訴訟，為形式之形成訴訟，
    其事件本質為非訟事件，究依何種方式為適當，法院有自由
    裁量之權，雖應斟酌當事人之聲明、共有物之性質、經濟效
    用及全體共有人之利益等公平決之，然不受當事人聲明之拘
    束。
七、查被繼承人闕德標於死亡時遺有而現存如附表一所示之土地
    共14筆，兩造之應繼分如附表二所示，上開土地業已登記為
    兩造公同共有之事實，有上開土地登記謄本在卷可佐，並經
    本院核閱無誤。本院審酌原告複代理人王上律師已到庭表明
    ：請求依兩造對於被繼承人闕德標如附表一所示之遺產准予
    分割，並依附表二所示之比例為分別共有等語在卷（見本院
    99年5 月12日言詞辯論筆錄），而被告則經合法通知未到場
    表示意見，因認被繼承人所遺如附表一所示之不動產，其分
    割方法應依兩造之應繼分比例維持分別共有為適當。
八、綜上所述，本院斟酌上開遺產之性質、經濟效用及共有人之
    利益等情事後，原告依民法第1164條規定，請求就兩造公同
    共有之被繼承人闕德標所遺如附表一之土地，按附表二所示
    之應繼分比例分割為分別共有，應予准許，爰判決如主文第
    1 項所示。
九、末按因共有物分割、經界或其他性質上類似之事件涉訟、由
    敗訴當事人負擔訴訟費用顯失公平者，法院得酌量情形，命
    勝訴之當事人負擔其一部。民事訴訟法第80條之1 定有明文
    。查裁判分割遺產之形成訴訟，法院決定遺產分割之方法時
    ，應斟酌何種分割方法較能增進共有物之經濟效益，並兼顧
    兩造之利益，以決定適當之分割方法，不受原告聲明之拘束
    ，亦不因何造起訴而有不同，是本件原告請求裁判分割遺產
    雖有理由，惟關於訴訟費用之負擔，應由兩造即繼承人全體
    各按其應繼分比例負擔，方屬事理之平，爰諭知如主文第2
    項所示。
十、據上論結，本件原告之訴為有理由，依民事訴訟法第385 條
    第1 項前段、第80條之1 、第85條，判決如主文。
中    華    民    國    99    年    5     月    31    日
                  家事庭  法  官  陳文通
以上正本證明與原本無異。
如對本判決上訴，應於判決送達後20日內向本院提出上訴狀。
中    華    民    國    99    年    5     月    31    日
                          書記官  陳玉瓊
附表一：被繼承人闕德標之遺產
┌─┬─────────┬──────┬────┐
│編│土地坐落地號      │  面    積  │權利範圍│
│號│                  │（平方公尺）│        │
├─┼─────────┼──────┼────┤
│1 │臺北市○○區○○段│     30     │  全部  │
│  │二小段843 地號    │            │        │
├─┼─────────┼──────┼────┤
│2 │臺北市○○區○○段│     39     │  1/2   │
│  │二小段844 地號    │            │        │
├─┼─────────┼──────┼────┤
│3 │臺北市○○區○○段│    156     │  1/2   │
│  │二小段867 地號    │            │        │
├─┼─────────┼──────┼────┤
│4 │臺北市○○區○○段│     11     │  3/30  │
│  │一小段455-1 地號  │            │        │
├─┼─────────┼──────┼────┤
│5 │臺北市○○區○○段│      8     │  3/30  │
│  │一小段456-1 地號  │            │        │
├─┼─────────┼──────┼────┤
│6 │臺北市○○區○○段│      6     │  3/30  │
│  │一小段472-1 地號  │            │        │
├─┼─────────┼──────┼────┤
│7 │臺北市○○區○○段│     26     │  3/30  │
│  │一小段473 地號    │            │        │
├─┼─────────┼──────┼────┤
│8 │臺北市○○區○○段│     41     │  3/30  │
│  │一小段481 地號    │            │        │
├─┼─────────┼──────┼────┤
│9 │臺北市○○區○○段│    333     │  3/30  │
│  │一小段483 地號    │            │        │
├─┼─────────┼──────┼────┤
│10│臺北市○○區○○段│      5     │  3/30  │
│  │一小段484 地號    │            │        │
├─┼─────────┼──────┼────┤
│11│臺北市○○區○○段│     24     │  3/30  │
│  │一小段487 地號    │            │        │
├─┼─────────┼──────┼────┤
│12│臺北市○○區○○段│     40     │  3/30  │
│  │一小段495 地號    │            │        │
├─┼─────────┼──────┼────┤
│13│臺北市○○區○○段│     13     │  3/30  │
│  │一小段500 地號    │            │        │
├─┼─────────┼──────┼────┤
│14│臺北市○○區○○段│     28     │  3/30  │
│  │一小段508 地號    │            │        │
└─┴─────────┴──────┴────┘
附表二：兩造之應繼分比例
┌────┬──────┐
│ 繼承人 │ 應繼分比例 │
├────┼──────┤
│ 戊○○ │    1/8     │
├────┼──────┤
│ 丙○○ │    1/8     │
├────┼──────┤
│ 丁○○ │    1/8     │
├────┼──────┤
│ 癸○○ │    1/8     │
├────┼──────┤
│ 甲○○ │    1/8     │
├────┼──────┤
│ 己○○ │    1/8     │
├────┼──────┤
│ 乙○○ │    1/8     │
├────┼──────┤
│ 辛○○ │    1/24    │
├────┼──────┤
│ 壬○○ │    1/24    │
├────┼──────┤
│ 庚○○ │    1/24    │
└────┴──────┘

司法院資訊處製作；財團法人民間司法改革基金會備份。
